【裁判字號】    89,判,1411
【裁判日期】    890505
【裁判案由】    營利事業所得稅
【裁判全文】
行  政  法  院  判  決                          八十九年度判字第一四一一號
    原      告  仁勝營造有限公司
    代  表  人  甲○○
    被      告  財政部臺灣省南區國稅局
右當事人間因營利事業所得稅事件，原告不服行政院中華民國八十八年四月一日台八
十八訴字第一三一六○號再訴願決定，提起行政訴訟。本院判決如左︰
    主  文
原告之訴駁回。
    事  實
緣原告民國八十二年度營利事業所得稅結算申報，列報營業收入新台幣（下同）一六
五、六六六、五八六元，營業成本一五八、九九八、六六七元，全年所得額二、四○
○、二六五元。被告初查，以其承包工程中有台二一線二六五Ｋ加○六○至二六七Ｋ
加一○○路基路面改善工程及忠義國小二期四年專科教室川堂樓梯地下室廁所新建工
程，工期已逾一年以上，按完工比例法調增工程收入一三、四四二、五一三元及八、
九一一、二一二元，營業成本一二、二七一、九四○元及八、二九一、六九三元；又
營業成本之原料耗用按合約書計算超耗五、一四九、九八一元，及製造費用剔除二九
、三七○元，核定營業收入為一八八、○二○、三一一元，營業成本為一七四、三八
二、九四九元，全年所得額為九、四三○、五○五元，應補稅額一、六七八、四八二
元。原告不服，就調增營業收入及原料超耗部分，申經復查結果，追認營業成本五二
五、一六七元。原告仍未甘服，就新營中央局配合新營第六期重劃幹配管工程（以下
稱工程編號○一）、台灣南區電信局台南文賢局配合２－８道路幹配管工程（以下稱
工程編號○二）、十八線三十Ｋ加○○○邊溝及三○Ｋ加五○○駁坎與箱涵加長工程
及鳥松鄉鄉鎮市排水工程中原料砂石、鋼板、Ｈ型鋼軌、木材、鑄件等超耗及行政救
濟加計利息部分，向財政部提起訴願。案經該部訴願決定，除關於行政救濟加計利息
部分，以業由被告另依復查程序辦理而不予審究外，其餘訴願駁回。原告就工程編號
○一及○二工程中砂石、鋼板及Ｈ型鋼軌超耗部分，向行政院提起再訴願。亦遭決定
駁回，遂提起行政訴訟。茲摘兩造訴辯意旨於次：
原告起訴意旨及補充理由略謂：一、被告審查營業成本費用，其中工程編號（○一）
新營中央局配合新營第六期重劃幹配管工程及工程編號（○二）台南文賢局配合二－
八道路幹配管工程，施工中應使用材料耗損費用（回填碎石級配料及擋土措施鋼軌、
鋼板材料）始自復查都未列入核課，茲依營利事業所得稅查核準則規定，分別列舉：
Ａ、回填碎石級配料部分：１、依被告指稱：「工程合約書內，工程單價分析表，回
填碎石級配料說明欄註明「含灌水壓實」無法辨認究屬實方或鬆方數量。被告向委建
公司（中華電信股份有限公司台灣南區電信分公司」查詢，經查覆稱係依廠商需運填
『鬆方』級配料分析『估算』，既為『鬆方』砂石級配料，即依合約書所載耗用數量
核認，並無違誤。」雙方爭執係為說明欄內註明「含灌水壓實」，依委建公司函覆僅
稱：「係依廠商需運填鬆方級配料分析估算」，其他未釋示，可資證明委建公司仍無
法確定該項回填鬆方級配料數量究屬實方或鬆方，若回填數量確為「鬆方」，何必在
該項材料說明欄註明「含灌水壓實」﹖按一般廠商習性，若遇業務上考量，為求生存
及競爭，偶而搶標工程，時有所聞，廠商投標在標單上填列「估算」數量，難免有差
錯數量。按該工程雙方訂約前，原告投標領取標單時，標單內各細項分析數量欄及單
價欄都是空白係由廠商自行填寫，未經發包單位專業人員依設計圖規範核算產生數量
，（可向設計發包雙方合約甲方機關查詢事實）。次查所謂「估算」數量係為不正確
數量，未經核算，其數量可大可小，該「估算」數量僅能作為參考數量。若依「估算
」數量作為實耗核算數量，不合公平合理，按審核原則，實耗數量可依工程結算驗收
證明書內數量，核定數量為求正確，應依設計圖規範內容計算審核才能有較明確數量
，作為應耗量核定來源依據。又依復查決定書內記載，該項「鬆方」碎石級配材料審
核數量，未有列舉明確數目，如何知悉該項材料有超耗情形﹖倘若有經核算，應可顯
示超耗數量。在未經核算該項回填料實際耗用鬆方數量前，既不依設計圖內容規範核
算，又不願追認廠商申報數量，利用權限，無根據剔除已耗用材料數量，難令廠商信
服。２、原告不服被告對於系爭工程合約書內工程單價分析表「回填碎石級配料」項
目說明欄內註明「合灌水壓實」真實涵意認定，經被告同意函請委建公司重新答覆，
委建公司所管屬設計施工發包單位重新函覆釋疑，逕行函復被告重新函覆內容：「該
案合約內容回填碎石級配料項目，其數量係貴我雙方合議之運填鬆方材料，該數量並
非完成該項工作之絕對量。就承攬定義言，雙方合約以工程總價金額完成本案工作．
．．）。所以才有以上函釋。本件工程雙方合約以工程總價金額承包完成該工作，雖
然合約書內載明工程項目，憑以計算其材料耗用數量，但合約書工程單價分析表載明
數量為「估算」數量，無法準確，因此適用營利事業所得稅查核準則（以下簡稱查核
準則）第五十條第一項規定及該業通常水準。再查所謂「含灌水壓實」真實涵意如何
﹖被告應依據專業設計發包雙方訂約公司函釋才能有確認依據基礎，不應依工程合約
書分析表廠商「估算」鬆方料數量，作為查核標準，原告申報耗用量如與合約書內核
算鬆方數量不符，為使查核耗用材料數量正確，可依設計圖設計規範內容核算鬆方數
量，換算成「含灌水壓實」後數量，而且該工程結算驗收證明書始自原核定至復查決
定，都提示供核。被告硬指未提示供核並非事實，不然稽徵機關憑何證物核定該工程
應耗數量。又原告有關進料、領料，製造費用平時都列入帳冊，隨時提供稽徵機關查
核。該帳冊記錄始自原核定至復查決定，長期存放於稽徵機關長達九百六十日之久。
在申請復查核定期間，被告未正式公函通知納稅人，規定期限提示有關各種證明，帳
簿文據補件之前提下，稽徵機關逕行判斷核定納稅人該年度所得額，確實草率武斷，
被告推諉原告平時均未作有關進料、領料、退料、製造費用紀錄，並非事實，被告應
負舉證責任。３、依委建公司所屬負責施工設計兩單位（原第一工程總隊及第二工程
總隊），各總隊新建鋼筋預鑄人孔＃四埋設，其人孔、規格、體積、施工方法、工程
單價分析表，均為相同，第一工程總隊單價分析表項次十一，回填碎石級配料數量為
二十九、二十五Ｍ，第二工程總隊單價分析表項次九，回填碎石級配料數量為三十五
、九十Ｍ，數量明顯相差甚大。由以上分析表數量比較，可資證明回填碎石級配料不
能全依據分析表內廠商所列「估算」數量。作為核定基礎，僅能供參考。４、承攬人
為遵守合約及總價得標精神，不使其約定品質減少或減失，依實際回填「鬆方」碎石
級配料數量完成該項工程，且依規定每回填鬆方料二十公分，灌水壓實，其壓實密度
達到路政機關標準，才算回填完成，免使鋪設柏油路面後發生有凹陷現象。目前全省
各地路面施工回填碎石級配料方法，因「實方」回填料無法製造，廠商都購買「鬆方
」回填料經施工灌水壓實。為使「鬆方」回填料壓實密度達到標準，依路政機關分析
設計標準，鬆方料需0.25立方至0.3 立方數量損耗。按財政部部頒用料標準可資適用
。Ｂ、鋼板及Ｈ型鋼軌部分：１、本件（○一）工程，原告再訴願書內依合約書設計
規格標準計算，鋼軌材料耗用重量（包括租賃及自備）需一、三九四、七○四公斤，
鋼板自備材料耗用二、九○一、八八三公斤，而本件所耗用Ｈ型鋼軌五六、一○六公
斤，鋼板三八、四一○公斤，僅在計算損耗範圍內，並無超耗。（（○二）工程，自
備擋土措施材料未列入計算）。又依據（○一）工程合約書各項工程單價分析表。依
說明欄註明耗用面積數量，重新分析計算，本項材料除特別設計擋土設施（採用鋼軌
椿）租賃部分為一、五二九Ｍ外，重型密集擋土設施自備鋼軌及鋼板材料施工者，計
為三七、一○○Ｍ，並非如再訴願決定所稱：「本項材料分析係業者全數租賃，無損
耗量」。此部分之核定已嚴重偏差錯誤。２、依再訴願決定所謂：「如若購買新品施
工者，則應列報資產，依法提列折舊」乙節，確實未細察洞悉施工性質與內容，依委
建公司規定承包商在施工期間於挖掘人孔及管道洞穴時，應設置擋土板，以防止土壤
崩塌，發生傷害事故。又依電信土木工程擋土措施，施工補充說明第一條規定：「本
工程之擋土措施除特別設計者外，係指採用重型密集擋土施工方法，其擋土板無論使
用木板椿（厚度須三公分以上）或鋼板（厚度須四、五公厘以上），每片間須做密接
或搭接處理．．．」。上述材料並非如被告指稱租貸費用及無應耗量實原告提供合約
書及工程單價分析表備核，被告未確實細項逐頁過目核認，已有查核粗糙不實之嫌。
本工程係為重劃區○設道路，地質鬆軟，地下水位高施工較易崩塌發生危險，擋土措
施使用材料採用鋼軌及鋼板輪流交叉往復使用，鋼軌作為橫擋及垂直支撐材料，鋼板
作為兩邊擋土板材料，若缺一即無法施工擋土。上述材料，又無法正常使用超過二年
不符列報固定資產要件。３、倘若據以認定該項材料為資產，為何原查核機關在計算
耗用材料時，卻經核認Ｈ型鋼軌應耗量為二、一四二公斤，其餘材料則剔除不予核認
。依查核準則第一○五條規定，原核定或復查決定前，若認上述材料為資產，查核時
應依規定轉正列入資產「資本支出費用」，可見本項材料費用純屬耗材料費用，與資
本化後提列折舊截然不同。４、至於再訴願決定機關所稱：「訴願人當年度並未購置
是項設備，所稱報銷使用百分之五之損耗不足採據」乙節與原查核及復查決定機關之
核認，相差出入甚大，未經謹慎思考，且係無根據之推斷。按本件工程所購置之Ｈ型
鋼軌及鋼板係屬耗用材料，既非設備故購買時已悉數列入營業成本，並非未購置是項
設備。倘若如所指稱未購置是項材料或未取得是項憑證屬實，依稅法規定已構成虛列
成本之違章案件﹖確是有矛盾之處。故原核定及復查決定機關明顯違反查核準則規定
。二、綜上陳述，訴求理由全部事實，盼望鈞院明察，如認有必要，請傳喚雙方當面
辯解說明。被告誤導訴願決定，損及法制及業者權益，有違憲法保障人民權利之本旨
，為保合法權益，特此狀請鈞長鑒核，准賜判決一再訴願決定及復查決定均撤銷等語
。
被告答辯意旨略謂︰一、本件系爭工程用料有二：即「回填碎石級配料」及「鋼板及
Ｈ型鋼軌」兩種，分別明如下：(一)、回填碎石級配料：查工程應耗原料數量之估算
，係憑藉委建公司及被委建公司雙方合約書訂明之細項分析及單價分析應耗數量，渠
等應耗數量之來源，當為雙方依據有關設計圖規範內容計算審核產生，稽徵機關憑以
估算原料應耗數量，若有驗收單，再依驗收單所載實耗量核算，允為公平合理，合先
說明。本件被告依工程合約書內，工程單價分析表，回填碎石級配料說明欄註明「含
灌水壓實」予以核認合約耗用量係由發包單位專業人員核算，應已含鬆方係數，無須
再重覆換算鬆方數量。於復查時，被告曾函詢，委建公司「中華電信股份有限公司台
灣南區電信分公司」，經查覆「．．．上層回填碎石級配料數量二九‧二五立方公尺
，係依廠商需運填鬆方級配料分析估算」；原告亦於八十六年十二月二十七日自行函
詢，經查覆：「．．．其數量係貴我雙方合議之運填鬆方料．．．」，故被告依合約
書應耗數量予以核認，未依原告所訴每一立方公尺另計○‧二五至○‧三立方公尺之
損耗，次查系爭應耗原料之核算，被告原核時均逐筆依合約書載明應耗數量（○一）
工程核定八、八三三立方公尺，復查時，每筆依合約書勾稽核對，重行加計為八、九
四五‧六八立方公尺，追認一一二‧六八Ｍ，金額一八、四四五元；（○二）工程，
原核為四、五六五‧六三Ｍ，復查時，每筆依合約書勾稽核對，重行加計為四、五九
五‧三七Ｍ，追認二九‧七七Ｍ，金額五、六二三元，並無不合，次查如原告訴稱，
應按設計圖內容計算，應耗數量合約書之數量，僅供參考乙節，查合約書係專業人員
依圖計算而來，如與實作有不符，以系爭工程應有驗收估算單佐證，原告均未提示供
核；再查所謂「含灌水壓實」，應指系爭工程原料估算應耗量以鬆方料為準，如前述
委建公司可證，是原告主張不足採信，又本件有合約書載明承包工程項目憑核計算其
應耗數量，是不必再行適用該業通常水準，且原告有關進料、領料、退料、產品、人
工、製造費用平時均未作成紀錄，不符營利事業所得稅查核準則第五十八條第一項核
實認定之適用，併予說明。(二)、鋼板及Ｈ型鋼軌部分：查原告八十七年四月二十二日
訴願理由書理由一、(2)「合約書本項材料Ｈ型鋼及鋼板分析雖為租金費用．．．」是
本項材料分析為租賃費用，原為原告所不爭，訴訟稱確有置Ｈ型鋼並耗用，惟Ｈ型鋼
係用於開挖之初，為保護工程安全，作為擋土牆之用，除施工中可能耗損之外，可重
複使用屬設備一種，按原告提供合約書工程細項所示，本項工程材料為租賃費用，並
佐證原告以前年度，無是項設備，本年度亦未購置，是原告所訴不足採信，又原告主
張請傳喚雙方當面辯解說明，因案情已甚明確，應無此必要，併此說明。二、綜上，
本件行政訴訟顯無理由，請維持原核定，以維稅政等語。
    理  由
按「製造業已依稅捐稽徵機關管理營利事業會計帳簿憑證辦法設置帳簿，平時對進料
、領料、退料、產品、人工、製造費用等均作成紀錄，有內部憑證可稽，並編有生產
日報表或生產通知單及成本計算表，經內部製造及會計部門負責人簽章者，其製品原
料耗用數量，應根據有關帳證紀錄予以核實認定。製造業不合前項規定者，其耗用之
原料如超過各該業通常水準，超過部分，除能提出正當理由，經查明屬實者外，應不
予減除。前項各該耗用原料之通常水準，由主管稽徵機關會同實施調查，並洽詢各該
業同業公會及有關機關擬訂，報請財政部核定，其未經核定該業通常水準者，得比照
機器、設備、製造程序、原料品質等相當之該同業原料耗用情形核定之，其無同業原
料耗用情形可資比照者，按該事業上年度核定情形核定之。但上年度適用擴大書面審
核者除外，若無上年度核定情形，則按最近年度核定情形核定之。其為新興事業或新
產品，無同業原料耗用情形及該事業上年度核定情形可資比照者，由稽徵機關調查核
定之。」為查核準則第五十八條第一項、第二項及第三項所規定；營建業之營建材料
耗用數量，依查核準則第五十九條規定應比照前揭規定之原則辦理。本件原告八十二
年度營利事業所得稅結算申報，經被告為如首揭事實欄所載之初查核定。原告不服，
以原查核定材料超耗錯誤云云，申經被告復查結果，以工程編號○一石料申報數量一
五、四○○Ｍ，原核應耗八、八三三Ｍ，超耗量六、五六七Ｍ，復查主張防護板耗用
量為四九、二二九‧二塊，除購買製成品一五、八四八塊外，餘數二九、三八一塊自
行製造，另ＲＣ墊塊自行製造，均需耗用石材，經查原核算應耗量錯誤，應為八、九
四五‧六八Ｍ，追認一一二‧六八Ｍ，另防護板自行製造二九、三八一塊，按通常水
準石料應再追認六三Ｍ，ＲＣ墊塊依合約書應耗量，按通常水準再追認三一‧五五Ｍ
，合計追認二○七‧二三Ｍ，單價一六三‧七元，應追認金額三三、九二三元。砂料
申報數量五、八○○Ｍ，原核認四、五六五‧六Ｍ，超耗量一、二三四‧四Ｍ，復查
主張同石料，經按原核認與合約書核算，應耗量應為四、五九五、三七Ｍ，應追認二
九‧七七Ｍ。另防護板及ＲＣ管墊塊，依合約書核算數量及通常水準單位耗量，砂石
防護板應追認三四‧一Ｍ，ＲＣ管墊應追認一七‧○七Ｍ，合計追認八○‧九四Ｍ，
單位價格一八八‧九元，應追認金額一五、二八九元。鋼板申報數三八、四一○公斤
，Ｈ型鋼軌申報數量五六、一○六公斤，原核認應耗量為○（原查Ｈ型鋼軌實際業已
核認應耗量二、一四二公斤，僅剔除超耗五三、九六四公斤），經查合約書，本項材
料係業者承租，故無應耗量，原核予以剔除，並無違誤。工程編號○二石料申報數量
四、三○八‧四六Ｍ，原核認應耗量三、四四七‧四五Ｍ，剔除超耗金額一四八、九
四六元，原告主張防護板自行製造，尚需耗石料三五‧四五Ｍ，依合約書查核尚無不
符，應予追認六、一三三元。加計其他工程材料應追認數額，合計營業成本追認五二
五、一六七元，全年所得重核為八、九○五、三三八元。原告仍不服，就工程編號○
一及○二工程中砂石、鋼板及Ｈ型鋼軌超耗部分循序提起行政訴訟為如前揭事實欄所
載之主張。然查：一關於回填碎石級配料部分：按工程應耗原料數量之估算，係憑藉
委建公司及被委建公司雙方合約書訂明之細項分析及單價分析應耗數量，渠等應耗數
量之來源，當為雙方依據有關設計圖規範內容計算審核產生，稽徵機關憑以估算原料
應耗數量，若有驗收單，再依驗收單所載實耗量核算，允為公平合理。查本件被告依
工程合約書內，工程單價分析表，回填碎石級配料說明欄註明「含灌水壓實」予以核
認合約耗用量係由發包單位專業人員核算，應已含鬆方係數，無須再重覆換算鬆方數
量。於復查時，被告曾以八十五年十一月二十六日南區國稅法字第八五○八八八五三
號函詢，委建公司（中華電信股份有限公司台灣南區電信分公司），經查覆「．．．
上層回填碎石級配料數量二九‧二五立方公尺，係依廠商需運填鬆方級配料分析估算
」；原告亦於八十六年十二月二十七日自行函詢，經函覆：「．．．其數量係貴我雙
方合議之運填鬆方料．．．」，故被告依合約書應耗數量予以核認，未依原告所訴每
一立方公尺另計○‧二五至○‧三立方公尺之損耗，原告主張審核原則，應依設計圖
規範內容計算審核才能有較明確數量，不能全依據分析表內廠商所列「估算」數量，
作為核定基礎云云，並無可取。次查系爭應耗原料之核算，被告原核時均逐筆依合約
書載明應耗數量（○一）工程核定八、八三三立方公尺，復查時，每筆依合約書勾稽
核對，重行加計為八、九四五‧六八立方公尺，追認一一二、六八Ｍ，金額一八、四
四五元；（○二）工程，原核為四、五六五‧六三Ｍ，復查時，每筆依合約書勾稽核
對，重行加計為四、五九五‧三七Ｍ，追認二九‧七七Ｍ，金額五、六二三元，並無
不合。原告謂廠商購買「鬆方」回填料經施工灌水壓實，為使「鬆方」回填料壓實密
度達到標準，依路政機關分析設計標準，鬆方料需○‧二五立方至○‧三立方數量損
耗云云，尚嫌無據。再查合約書訂明之細項分析及單價分析應耗數量，係專業人員依
據有關設計圖計算而來，如與實作有不符，以系爭工程應有驗收估算單佐證，原告均
未提示供核；再查所謂「含灌水壓實」，應指系爭工程原料估算應耗數量以鬆方料為
準，有前述委建公司覆函可證；又本件有合約書載明承包工程項目憑核計算其應耗數
量，是不必再行適用該業通常水準，且原告有關進料、領料、退料、產品、人工、製
造費用平時均未作成紀錄，不符營利事業所得稅查核準則第五十八條第一項核實認定
之適用。從而，原告之上開主張不足採信。二、有關鋼板及Ｈ型鋼軌部分：依合約書
所載本項材料分析為租賃，又原告於八十七年四月二十二日提出之訴願書理由一(2)亦
明「合約書本項材料Ｈ型鋼及鋼板分析雖為租金費用．．．」等情，是本項材料分
析為租賃費用，為原告所自承，原告主張工程編號○一，依據工程合約書各項工程單
價分析表，依說明欄註明耗用面積數量，重新分析計算，本項材料除特別設計擋土設
施採用鋼軌樁租賃部分為一、五二九Ｍ外，重型密集擋土設施自備鋼板材料施工者，
計有三七、一○○Ｍ云云。若如原告所稱有自備鋼板施工者，則其購買時應列報資產
，依法提列折舊，惟原告本年度並未購置該項設備，故其主張應可報銷使用數百分之
五之損耗云云，不足採據。又鋼板及Ｈ型鋼係用於開挖之初，為保護工程安全，作為
擋土牆之用，除施工中可能耗損之外，可重複使用屬設備之一種，即屬資產，自應列
報在資產項下，原告主張其所購置之Ｈ型鋼及鋼板係屬耗用材料，無法正常使用超過
二年，不符列報固定資產要件，既非設備購買時已悉數列入營業成本，並非未購置是
項設備云云，惟稽徵原告提出之合約書工程細項所示，本項工程材料為租賃費用，由
此足證原告以前年度，無是項設備，本年度亦未購置，其上開主張，亦不足採。綜上
所述，本件原處分及復查決定否准認列工程編號○一及○二工程中，回填碎石級配料
、鋼板及Ｈ型鋼軌超耗部分，於法並無違誤，一再訴願決定遞予維持，俱無不合。原
告起訴意旨，仍執前詞指摘，經核為無理由，應予駁回。又本件事證已臻明確，原告
聲請行言詞辯論，核無必要，併予明。
據上論結，本件原告之訴為無理由，爰依行政訴訟法第二十六條後段，判決如主文。
中    華    民    國     八十九      年      五      月       五        日
                    行 政 法 院 第 五 庭
                                審 判 長 評  事      廖  政  雄
                                         評  事      趙  永  康
                                         評  事      沈  水  元
                                         評  事      林  清  祥
                                         評  事      姜  仁  脩
右  正  本  證  明  與  原  本  無  異
                                         法院書記官  陳  佩  玲
中    華    民    國     八十九      年      五      月       八        日


司法院資訊處製作；財團法人民間司法改革基金會備份。
